【裁判字號】    97,台上,2349
【裁判日期】    971106
【裁判案由】    給付貨款
【裁判全文】
最高法院民事判決            九十七年度台上字第二三四九號
上  訴  人   阿爾格工程有限公司
法定代理人  甲○○
訴訟代理人  江肇欽律師
上  訴  人  暉毅預力器材股份有限公司
法定代理人  乙○○
訴訟代理人  周志吉律師
            黃世瑋律師
上列當事人間請求給付貨款事件，兩造對於中華民國九十七年七
月二十二日台灣高等法院第二審更審判決（九十六年度上更(一)字
第一二三號），各自提起上訴，本院判決如下：
    主  文
兩造上訴均駁回。
第三審訴訟費用由兩造各自負擔。
    理  由
本件上訴人暉毅預力器材股份有限公司（下稱暉毅公司）主張：
關於本訴部分：兩造於民國九十年十二月十五日簽訂委託生產合
約書（下稱系爭合約），約定由對造上訴人阿爾格工程有限公司
（下稱阿爾格公司）委託伊生產 PRECO預力系統材料，系爭合約
有效期間至九十一年十二月三十一日終止。惟自九十年十二月起
至九十一年七月間，伊陸續受阿爾格公司委託生產預力系統材料
，並已依約交付，阿爾格公司應給付貨款為新台幣（下同）一千
六百七十三萬九千零三十五元，阿爾格公司僅給付一千零八十三
萬五千一百五十三元，伊僅同意另筆折讓扣款之金額二十五萬三
千二百三十一元，是阿爾格公司尚積欠伊貨款五百六十五萬零六
百五十三元，經伊多次催討，阿爾格公司均拒絕付款等情，本於
系爭合約之法律關係，求為命阿爾格公司給付積欠之上數金額，
並加計法定遲延利息之判決。關於反訴部分則以：阿爾格公司曾
對伊稱系爭合約第二條第四項之違約金罰款約定，僅係給義大利
ALGA公司看，並非真意要處罰，故違約金之約定，應屬不存在。
又系爭合約第二條第二項約定已被系爭合約附則第一條、第二條
修正，應限縮解釋系爭合約第二條第二項前段記載之「其他任何
品牌」為僅指兩造以外之第三人。再者，系爭合約第二條第四項
係屬賠償性違約金之性質，阿爾格公司未舉證證明有何損害，其
請求之違約金過高等語，資為抗辯（第一審判決上訴人阿爾格公
司給付五百六十四萬二千七百十五元本息，而駁回上訴人暉毅公
司其餘之請求。阿爾格公司就其敗訴部分，聲明不服，暉毅公司
就其敗訴部分，未提起上訴而確定。原審前審廢棄原判決關於命
阿爾格公司給付利息超過自九十一年十一月七日起算部分，而駁
回阿爾格公司其餘上訴及反訴；阿爾格公司就其敗訴部分聲明不
服，暉毅公司就其敗訴部分，未提起上訴亦告確定）。
上訴人阿爾格公司則以：關於本訴部分，對造上訴人暉毅公司交
付之貨品有瑕疵，應扣款一百二十三萬七千五百六十六元。又暉
毅公司所交付之貨品於出廠時或因未自行檢驗，或因驗收不合格
致必須重新檢驗，致伊因而支出相關檢驗費、運費、使用堆高機
費用，共計二十六萬三千零二元，均係因可歸責於暉毅公司之事
由所發生，依系爭合約第四條第一款、第四款之約定，應自伊應
付之貨款中扣除。從而伊尚未給付之貨款五百六十五萬零六百五
十三元，經扣除伊所開立折讓證明單之金額、檢驗費、運費、使
用堆高機費用後，僅餘四百四十萬三千三百十四元，經與暉毅公
司應給付之違約賠償金三千三百萬元抵銷後，暉毅公司對伊已無
貨款債權等語，資為抗辯。關於反訴部分，阿爾格公司主張：依
系爭合約第二條第二項約定，暉毅公司不可生產其他任何品牌之
同等功能相關產品與伊競爭，於合約期滿、解除或終止後十年內
亦同，故關於系爭合約第二條第二項競業禁止之約定，自兩造訂
約日迄今仍為有效；又系爭合約第二條第二項記載所謂不得生產
之品牌包括暉毅公司自有之品牌在內，並未有除外約定，即不得
加以限縮解釋僅指兩造以外之第三人。然暉毅公司卻於九十年、
九十一年間，私自以自有品牌或第三人品牌生產與伊之產品同等
功能之其他預力系統，與伊進行競爭，明顯違反系爭合約第二條
第二項競業禁止約定，應依同條第四項約定賠償伊三千三百萬元
，經與暉毅公司所主張伊尚欠之貨款五百六十四萬二千七百十五
元抵銷後，暉毅公司仍應給付伊二千七百三十五萬七千二百八十
五元，伊反訴僅先請求暉毅公司賠償一千萬元等情，求為命暉毅
公司應給付伊一千萬元，並加計法定遲延利息之判決。
原審審理結果，關於本訴部分：以兩造於八十七年十二月十五日
訂立系爭合約，委託上訴人暉毅公司生產預力系統材料，系爭合
約至九十一年十二月三十一日仍繼續有效。兩造於八十七年十二
月十六日就系爭合約再簽訂系爭合約附則。上訴人阿爾格公司自
九十年十二月起至九十一年七月止，應給付暉毅公司之貨款為一
千六百七十三萬九千零三十五元，而阿爾格公司業已給付一千零
八十三萬五千一百五十三元。暉毅公司同意折讓扣款之金額為二
十五萬三千二百三十一元等事實，為兩造所不爭執，堪信為真實
。惟觀之阿爾格公司所提之七十三萬一千六百二十五元、二十四
萬四千七百七十五元之折讓證明單，其上僅蓋有阿爾格公司之統
一發票專用章，並未有任何足以表示暉毅公司見過或同意之相關
記載，且暉毅公司就七十三萬一千六百二十五元、二十四萬四千
七百七十五元部分，亦否認同意扣款，尚難遽以上開折讓證明單
為有利於阿爾格公司之認定。又依財政部台灣省北區國稅局新莊
稽徵所（下稱新莊稽徵所）於九十二年八月七日以北區國稅新莊
三字第○九二一○二三○六號函內容觀之，足見暉毅公司確未有
阿爾格公司所指曾就七十三萬一千六百二十五元、二十四萬四千
七百七十五元部分之二紙折讓證明單向稅捐機關辦理申報。至於
暉毅公司既將七千九百三十六元部分之折讓證明單持向新莊稽徵
所申報，足見暉毅公司就該部分之扣款至少已有默示之同意，暉
毅公司確就七千九百三十六元部分之扣款為同意。而雖阿爾格公
司提出扣款明細表、統一發票、托運提貨單、國立台灣大學自行
收納款項收據、國內航線機票、支出證明單為證，惟上開明細表
及單據僅係記載阿爾格公司曾支出檢驗費、運費、堆高機費、翻
譯費、旅費等費用，充其量僅能證明阿爾格公司曾支出上開費用
，尚難證明暉毅公司確有貨物於出廠時未自行檢驗或因驗收不合
格而需重新檢驗之情形；況上開明細表及單據亦未能證明該項支
出確係與阿爾格公司所稱之上開事實有關，自難據為有利於阿爾
格公司之認定。是阿爾格公司辯稱所支出之檢驗相關費用二十六
萬三千零二元部分亦應扣除，自屬無據。準此，阿爾格公司自九
十年十二月起至九十一年七月止，應給付暉毅公司之貨款為一千
六百七十三萬九千零三十五元，而阿爾格公司業已給付一千零八
十三萬五千一百五十三元，暉毅公司同意折讓扣款之金額為二十
五萬三千二百三十一元，該部分應予以扣除，而暉毅公司就七千
九百三十六元部分之扣款已為同意，則此部分應予以扣除，故阿
爾格公司應給付暉毅公司之貨款合計為五百六十四萬二千七百十
五元。關於反訴部分：依兩造之約定，於系爭合約有效期間，暉
毅公司如有違反系爭合約書第二條第二項、第三項之約定時，應
賠償阿爾格公司違約金三千三百萬元。顯見兩造之約定所欲達到
之目的在於「不得違約」，暉毅公司如有違反系爭合約之行為時
，即應依該條約定給付阿爾格公司違約金。而兩造立約當時既有
競業禁止之真意，尚不得拘泥於系爭合約附則第一條記載「於業
務上有衝突」之文字，而逕解釋為暉毅公司仍得以自有品牌生產
同等功能之產品，並限縮解釋系爭合約第二條第二項前段記載之
「其他任何品牌」僅指阿爾格公司與暉毅公司以外之第三人，是
系爭合約第二條第二項前段記載之「其他任何品牌」，自應包括
暉毅公司之自有品牌在內，始符兩造立約時之真意。且系爭合約
附則第二條第二項後段之約定並非當然完全排除適用，僅在兩造
均未提供對造最大產能與訂單，並全力促成品質與價格為最優之
情況時，始得分別另尋合作對象。從而，系爭合約附則第二條第
二項後段之約定既非當然排除適用，僅在未達到前開系爭合約附
則第二條約定之要求，即兩造均未提供對造最大產能與訂單，並
全力促成品質與價格為最優之情況時，始得分別另尋合作對象。
而暉毅公司並未就上開事實舉證以實其說，且系爭合約第二條第
二項競業禁止之約定，迄今應仍為有效，則暉毅公司於系爭合約
有效期間自應遵守相關競業禁止之約定，不得為自己或第三人生
產與阿爾格公司委託暉毅公司所生產之同等功能相關產品，而與
阿爾格公司競爭，否則即應依系爭合約第二條第四項之約定賠償
阿爾格公司違約金。次查，依中華工程公司於九十二年八月十八
日（九二）中工法字第九二○○○七二一－二一六號函內容以觀
，足見暉毅公司確於系爭合約有效期間，與阿爾格公司在上開中
山高急水溪改建542A標及中山高曾文溪改建542B標預力端錨工程
採購案構成競爭，雖兩造最後均未得標，惟尚不得逕以兩造均未
得標遽而否認暉毅公司於上開標案中曾與阿爾格公司構成競爭之
事實，且暉毅公司於構成競爭時亦未曾依系爭合約附則第一條之
約定放棄競爭權利，自有違反系爭合約附則第一條之約定。又觀
之晉欣營造有限公司於九十二年十二月十七日（九二）晉欣東改
字第○○二三號函內容及其合約書附件，足見暉毅公司曾於系爭
合約有效期間，與阿爾格公司在花東線玉里站南端NO+000～N2+1
06改線工程採購案構成競爭，且係由暉毅公司得標。再阿爾格公
司曾參與西濱快速公路WH33-1標工程之投標，此有中華工程股份
有限公司採購標單，惟該工程最後卻為暉毅公司所得標，顯見暉
毅公司已與阿爾格公司構成競爭，亦屬違反系爭合約第二條第二
項競業禁止之約定。復依毅強企業公司（下稱毅強公司）九十二
年八月一日（九二）字第○○一號函，及參酌證人林源慶證詞以
觀，暉毅公司亦曾為毅強公司代工生產預力端錨，而暉毅公司為
毅強公司代工生產之上開二種預力端錨與阿爾格公司公司型錄之
預力端錨其功能相同，足見暉毅公司確於系爭合約有效期間為毅
強公司生產與阿爾格公司委託暉毅公司生產之同等功能預力材料
相關產品，而與阿爾格公司競爭，亦有違反系爭合約第二條第二
項之約定，而依系爭合約第二條第四項之約定，暉毅公司自應賠
償阿爾格公司違約金。又系爭合約第二條第四項約定：「乙方違
反前二條之約定時，應賠償甲方違約金三千三百萬元整」。雖暉
毅公司一再以自己公司名義四處投標，其銷售之金額，依暉毅公
司之業績一覽表觀之，已超過一億元以上，惟仍需扣除成本、人
事費、廣告費……等等支出；再參酌阿爾格公司委託暉毅公司生
產預力系統材料，阿爾格公司應給付貨款為一千六百七十三萬九
千零三十五元，如以三千三百萬元計算違約金顯然過高，應以八
百萬元為適當。末查，阿爾格公司應給付暉毅公司之貨款合計為
五百六十四萬二千七百十五元，與阿爾格公司得向暉毅公司請求
之違約金八百萬元之債權，其給付種類相同，並均屆清償期，阿
爾格公司主張依法抵銷，自屬有據。是經阿爾格公司對暉毅公司
行使抵銷後，阿爾格公司仍得請求暉毅公司給付之違約金為二百
三十五萬七千二百八十五元。綜上所述，暉毅公司請求阿爾格公
司給付積欠之貨款五百六十四萬二千七百十五元本息，經抵銷後
，不應准許。又阿爾格公司反訴請求暉毅公司給付違約金，在二
百三十五萬七千二百八十五元本息範圍內，自屬正當，應予准許
。超過部分，不應准許，並說明兩造其餘攻擊防禦方法不予審酌
之理由，爰將第一審所命阿爾格公司給付五百六十四萬二千七百
十五元本息部分予以廢棄，改判駁回暉毅公司該部分之訴；另命
暉毅公司給付二百三十五萬七千二百八十五元本息，駁回阿爾格
公司其餘之反訴，經核於法並無違誤。兩造上訴論旨，各就原審
取捨證據、認定事實之職權行使，指摘原判決關於其不利部分違
背法令，求予廢棄，均非有理由。
據上論結，本件兩造上訴均為無理由。依民事訴訟法第四百八十
一條、第四百四十九條第一項、第七十八條，判決如主文。
中    華    民    國  九十七  年   十一   月    六    日
                      最高法院民事第五庭
                          審判長法官  劉  延  村
                                法官  許  澍  林
                                法官  黃  秀  得
                                法官  童  有  德
                                法官  許  正  順
      本件正本證明與原本無異
                                      書  記  官
中    華    民    國  九十七  年   十一   月   十八   日
                                                Ａ


司法院資訊處製作；財團法人民間司法改革基金會備份。
